臺灣高等法院高雄分院刑事裁定　　　　　　　　　　　九十三年度聲再字第三六號
　　　再審聲請人
　　　即受判決人　乙○○
右列聲請人因背信案件，對於本院九十二年度金上重訴字第三號中華民國九十三年一
月二十日確定判決（台灣屏東地方法院八十八年度訴字第六九九號、台灣屏東地方法
院檢察署八十四年度偵字第一０一號、八十五年度偵字第二五二五號、第五三一八號
、第五四五五號），聲請再審，本院裁定如左：
    主  文
再審之聲請駁回。
    理  由
一、本件聲請再審意旨略以：再審聲請人即受判決人乙○○、甲○○並無背信之意圖
    及故意，亦無指示或關說徵信人員薛永田、侯旨雄等人為高估或超貸，且屏東縣
    林邊鄉農會實際上並無受到損害，與背信罪之要件不符等語，並羅列下述聲請理
    由：「(一)據林邊鄉農會九十年四月二十一日林農信字第一０五０號函及九十二
    年十月二十二日彰化銀行第六區營運處彰六區債字第二０二號函敘明附表所示借
    戶借款已受清償且加上尚有未拍賣取償之不動產等語，故林邊鄉農會並未受任何
    財產上之損害，原審以中央存保公司八十七年四月九日存保檢字第八七００二０
    三００號函附金融檢查報告認為評估結果：「經予評估結果，收回困難者八十四
    萬元、收回無望者七十七萬元，如以收回困難之半數及收回無望放款之全數列為
    損失，則該信用部放款可能遭受一百十九萬元之損失」；另依中央存保公司八十
    七年四月九日存保檢字第八七００二０三四０號函附金融業務檢查報告認為：「
    迄檢查基準日尚未依法訴追，亦未進一步採取有關保全措施，影響其他逾期戶催
    收工作之進行，經評估結果可能遭受一億三千零四十五萬一千元」，聲請人認均
    係不實之錯誤評估與實際情形不符。聲請人為確保林邊鄉農會之債權，主動促
    請蔡譜陸提供其所有台中縣大里市○○段第一四九號等十一筆土地設定第一順位
    抵押予林邊鄉農會，經大統鑑定公司鑑價六億八千餘萬元，足敷確保林邊鄉農會
    債權，林邊鄉農會並未受有損害。原確定判決附表所示借款戶共繳息二億八千
    四百十六萬二千二百零四元（且其中一百二十一戶已經清償完畢），並清償本金
    十億四千九百九十五萬元，已遠逾借得之十一億三千七百四十五萬元，且尚有未
    拍賣取償之台中縣大里市○○段第一四九號第十二筆土地，及借款供擔保尚未拍
    賣之不動產，客觀上林邊農會並未受損害。八十二年九月十八日合作金庫金融
    業務檢查報告關於黃明進等五筆部分，因期間未逾六個月，依八十年林邊鄉農會
    第十一屆第三次代表大會決議意旨，無金檢報告所稱逾期放款之問題，且於金檢
    報告亦敘明「‧‧‧該信用部帳列備抵呆帳‧‧‧足以彌補可能之損失。依中
    央存保公司提出之編號八六三０一九檢查報告，足證八十六年六月六日林邊鄉農
    會逾放比率降低至百分之五以下，當年度之淨值二億一仟五百八十四萬五千元，
    聲請人接任時僅一千六百多萬元，故於聲請人離職時其淨值增加十二億多元，且
    亦因此使中央存保公司准林邊鄉農會加入存保，足證聲請人二人並無背信，更無
    致農會發生損害。聲請人乙○○向親友及銀行，借款六千零四十萬元，甲○○
    借六百三十九萬元給蔡譜陸供其清償林邊鄉農會，足證二人並無損害農會之意圖
    。(二)證人薛永田與侯旨雄於一審及原確定判決審理中均證稱聲請人等均未指示
    或關說要求渠為高估或不實之徵信，徵信時聲請人甲○○沒有參與，既無高估或
    不實徵信，自無超貸可言。承貸之作業係分層負責，且係由下而上呈報，聲請
    人僅事後書面審核，無從發現徵信或鑑估有何不當，如未能發現，僅係過失之責
    ，無背信之餘地。依證人黃慶煌於原審之證詞及全部借款申請書，可證被告乙
    ○○僅親自批覆十三件，其他之借款申請均非乙○○所批示，均係總幹事專員黃
    慶煌依分層負責規定代伊批准等語。八十二年九月十八日台灣省合作金庫檢查
    報告第二一二六頁敘明：「‧‧‧該信用部放款可能遭受之損失為一一九萬元」
    ，惟此報告與九十年四月二十一日林農信字第一０五０號函及彰化銀行第六區管
    理處九十二年十月二十二日彰六區債字第二○二號函矛盾不合，即檢查報告所推
    估損失並沒有確定出現」，且於前開合作金庫函亦指出「歸戶工作欠確實」「核
    貸及貸放後管理，有欠嚴謹」「徵信工作欠完整」等語，係屬過失之範疇，並無
    故意犯行。原審判決於訊問聲請人乙○○何時知有人頭戶貸款一事，將七十八
    年九月莎拉颱風貸款，聲請人事後始知蔡璧秀、蔡慶郎、吳慶春三人係蔡譜陸之
    關係戶（此部分已為原確定判決為不另為無罪之諭知），誤為聲請人在其他借款
    時即已知悉該三人為蔡譜陸關係戶，據認定聲請人共犯背信罪。(三)未扣除土地
    增值稅部分只有十二件，此係因借款戶在申貸時未檢附分區使用證明，致調查、
    徵信人員失察未予扣除；且聲請人二人又係事後書面審核，未實地參與調查或徵
    信，渠等善意信賴下屬徵信及覆核專員之決定，並未違背職務或濫用權限。借
    款戶蔡秀雄、吳振吉、陳秀絨於買賣後登記為其所有，且地目為田，按田地本無
    土地增值稅，且既已繳納增值稅（因為已繳完才能辦理移轉登記），同一年度已
    無從再課徵增值稅，足證原確定判決認定聲請人此部分未扣除土地增值稅，顯有
    違誤。(四)依刑法第一條，行為之處罰，以行為時之法律有明文規定為限。聲請人
    於任職期間農會法尚無適用銀行法有關關係戶之規定，聲請人亦不知有關係戶一
    詞，聲請人之行為應不處罰。」等語，主張原確定判決有影響判決之重要證據漏
    未審酌，為此提起再審云云。
二、按刑事訴訟法第四百二十一條規定：「不得上訴於第三審法院之案件，除前條規
    定外，其經第二審確定之有罪判決，如就足生影響於判決之重要證據漏未審酌者
    ，亦得為受判決人之利益，聲請再審。」又依最高法院八十九年度台抗字第三十
    號裁定之見解，刑事訴訟法第四百二十一條所規定因重要證據漏未審酌而聲請再
    審者，指該證據於案情有重要關係且未經審酌者而言，如證據業經法院本其自由
    心證予以取捨及判斷，僅係對此持相異評價，即不能以此為由聲請再審。另最高
    法院三十九年度台特抗字第八號裁定意旨：「為受判決人之利益聲請再審，係以
    足影響于判決之重要證據漏未審酌，認為有重大錯誤為要件，自係指原確定判決
    所認定之構成犯罪事實，與罪名輕重，以及免訴或必予免刑、減刑有關之事實，
    有重大錯誤，一經再審，即應受無罪、免訴、免刑、減刑或輕于原判所認罪名之
    判決而言」。
三、經查：
（一）雖聲請人堅稱，據林邊鄉農會九十年四月二十一日林農信字第一０五０號函，
      足證判決書附表所示借款戶共繳利息二億八千四百十六萬二千二百零四元，且
      其中一百二十一戶已經清償完畢，並清償本金十億四千九百九十五萬元，遠逾
      借得之十一億三千七百四十五萬元，尚有未拍賣取償之台中縣大里市土地供擔
      保，客觀上林邊鄉農會並未受損害；另據彰化銀行第六區營運處九十二年十月
      二十二日彰六區債字第二０二號函，亦指出附表所示借戶已受清償，故無執行
      拍賣等語。惟觀之按中央存款保險股份有限公司九十一年十二月二日存保檢字
      第九一００一四八二０號函，檢附九十年度對屏東縣林邊鄉農會信用部辦理專
      案檢查報告（基準日：九十年五月三十一日），報告編號九０四０三四號，參
      、檢查評註之二：「‧‧‧財政部於八十三年十月六日以財融第八三三二四七
      二九號函示：『‧‧‧停止該信用部辦理蔡譜陸及其關係戶放款業務‧‧‧』
      ，惟該信用部於八十三年十一月三日收受該公文後，仍於隔日辦理關係戶蔡蘇
      碧玉、陳國欽、蔡慶輝、曾景瑞、蔡清桂、黃長城、蔡山水等件借款展期」；
      同項之三(一)2.(1)：「本案擔保品於八十年十一月原係供蔡佳興、蔡清貴及李
      麗珍等擔保借款，於八十一年八月另改提供由蔡清貴、王東順、李麗珍、張碧
      蘭、鄭加拋及曾文政等六人擔保借款，並分別於八十三年十一月三日及八十三
      年十一月四日辦理王東順及張碧蘭借新還舊，分別將二人借款額度由九千五百
      千元提高為二萬七千八百九十千元及二萬八千千元，借戶原借款於辦理增貸時
      均已滯繳利息八個月，相關核貸人員未予合理說明原因‧‧‧」；(3)「‧‧
      ‧八十一年六月（黃慶煌所有土地）即改提供予陳安順、趙金海、方有長及黃
      林順金合計設定抵押權四萬八千千元，向農會信用部申貸鉅額貸款（三萬九千
      六百千元），並予塗銷前順位抵押權，復於八十二年十月辦理重估增貸為五萬
      一千千元，核貸未考量前手設定金額，且於短期內重估增貸鉅額款項，核貸作
      業有違常規」。並參「八十六年一般檢查報告編號八六三０一九號」、「八十
      六年一般檢查報告編號八六三一九五號」、「八十八年一般檢查報告編號八八
      三一一七號」、「八十八年專案檢查報告編號八八四六三號」、「八十九年
      一般檢查編號八九三０七０號」、「九十年一般檢查報告編號九０三一０八號
      」等報告可知（參地院卷(二)第七二五頁至第七七五頁）：前開林邊鄉農會林農
      信字第一０五０號函及彰化銀行第六區營運處彰六區債字第二０二號函附表所
      示借戶已受清償之情形，實則為借新還舊或再展期借款之情形，並非確實清償
      對林邊鄉農會之借款。於一百二十五借款戶中，已確實清償者應僅有阮丁火、
      余秀雲、林桂、鄭添發、林扁、余滕、王金明、張秀珠等戶，據前揭金融檢查
      報告指出，至八十六年金融檢查基準日為止，尚有八億多元未清償，且由前揭
      所列之金融檢查報告之備註欄中，亦顯示林邊鄉農會對多數借款戶尚僅取得債
      權憑證，而未實際獲得受償之情形。因此原審判決：「至彰化銀行第六區營運
      處九十二年十月二十二日彰六區債字第二０二號函覆：如附表所示之借貸案件
      截至八十五年八月二十九日止利息共繳納二億八千四百十六萬二千二百零四元
      ，本金共清償十一億四千九百九十五萬元，已受清償，無執行拍賣等語，係就
      如附表所示之借貸案件截至八十五年八月二十九日止該次借款之受償情形而言
      ，應不包括更換借款人名義，採借新還舊方式借款之情形，此觀中央存保公司
      八十六年十月十七日至二十八日對林邊鄉農會金融業務檢查報告猶載稱：迄檢
      查基準日（八十六年十月十六日）該信用部逾期放款（含催收款項）十四億六
      千九百十八萬一千元，逾放比率高達56.2 %，若加計還本繳息有欠正常放款九
      千一百二十六萬元，則應予評估放款計十五億六千零四十四萬一千元，占放款
      總餘額之59.7 %，較上次一般業務檢查之47.7 %，提高12.0個百分點，放款品
      質已嚴重惡化，主要係蔡譜陸關係戶應予評估放款高達八億九千四百三十六萬
      二千元，占應予評估放款總額十五億六千零四十四萬一千元之57.3 %，迄檢查
      基準日尚未依法訴追，亦未進一步採取有關保全措施，影響其他逾期戶催收工
      作之進行，經評估結果可能遭受損失一億三千零四十五萬一千元等語甚明（見
      中央存保公司八十七年四月九日存保檢字第八七００二０三四０號函附金融檢
      查報告第二頁）。自不足以前開彰化銀行第六區營運處函覆資料，遽認林邊鄉
      農會未受有損害」之認定，並無違誤。聲請人主張原審判決未採酌林邊鄉農會
      林農信字第一五號函及彰化銀行第六區彰六區債字第二０二號函，實有誤
      會。
（二）雖聲請人堅稱承貸作業係分層負責，由下而上呈報，僅為事後書面審核，除聲
      請人親批之十三件外，其他均係總幹事專員黃慶煌代伊批准，其等亦無指示或
      關說要求薛永田、侯旨雄為高估或不實徵信云云。惟聲請人乙○○係林邊鄉農
      會總幹事，負責綜理農會信用部等部門之綜合業務督導、聲請人甲○○擔任農
      會信用部主任，秉承總幹事乙○○之命綜理信用部業務，就農會放款業務流程
      ，雖係由上而下呈報，惟最後仍須信用部主任、秘書、總幹事裁示，且於渠等
      批示後貸款申請案即逕送放款部門辦理放款手續或通知退件，因此聲請人對於
      放款案除有實質之審查權利，亦有最後決定權。且蔡譜陸關係戶所貸額度高達
      十數億元，占林邊鄉農會放款比例甚高，該案無非係林邊鄉農會之重要放款案
      件，必須由聲請人等同意放款，至為顯然。證人黃慶煌雖於本院原確定判決九
      十二年十二月三十一日審理中證稱係乙○○把印章交給伊，由伊代乙○○批示
      ，乙○○不知情等語，惟蔡譜陸關係戶所貸金額鉅大，非同小可，如非聲請人
      乙○○等二人同意，證人黃慶煌身為總幹事專員豈有未經渠等示意授權，擅自
      批覆陳聯祿等一０四件借款案之理？原確定判決業已就何以證人黃慶煌之證詞
      不足採信，於判決理由中加以敘明，自難執此指摘原確定判決就此有何證據漏
      未審酌之不當。又聲請人乙○○並稱渠於偵訊中供稱：「（問：何時知道蔡譜
      陸有以人頭貸款之事？）蔡譜陸開始借款時，七十八年間有無借，還不知，只
      知他開始借款就知道了。」等語，係指檢察官問及莎拉颱風案所為之回答，而
      原確定判決據以認定聲請人當時已知悉係蔡譜陸關係戶，顯有錯誤云云。惟查
      原確定判決於認定聲請人等是否明知蔡譜陸以人頭戶向林邊鄉農會借款一事，
      尚參酌聲請人乙○○其他之供詞、證人蔡譜陸之證詞及其他相關證據資料而為
      之綜合判斷，並非僅援引上述聲請人之單一供述所為之認定，原確定判決亦詳
      述為何認定聲請人知情之理由，此乃係法院證據取捨之原則，自難據此遽指其
      有重要證據漏未審酌之違誤。
（三）聲請人另主張林邊鄉農會徵信人員即證人侯旨雄、薛永田已到庭證稱聲請人等
      未關說或指示渠等高估等情，並稱：我們鑑估時會去問代書、中間人、參考政
      府的公告地價，並到現勘查及查訪鄰地實際成交價等語（見九十二年十二月三
      十一日審判筆錄），而稱原審判決就此重要證據漏未審酌云云。惟查林邊鄉農
      會擔保放款鑑估擔保土地及建物之鑑估標準為：土地擔保放款值最高以時價扣
      除按「時價」計算之應計增值稅後之百分之九十為準，時價高於公告現值時，
      以時價為準，惟時價若低於公告現值時，仍以時價為準，其應計土地增值稅，
      應以時價減去規定地價（或前次移轉時之現值）之金額按規定稅率計算之。無
      法獲知時價時，其放款值最高以公告現值扣除按公告現值計算之應計土地增值
      稅後之百分之九十為準。因此徵信人員於鑑估時必將提出評估時價之依據，以
      供比較其與公告現值之差異，並便於核定准予放款之額度，然薛永田等人逕將
      土地之公告現值逕行估價提高為數倍之時價（例如編號一至十一陳聯錄等土地
      即提高十四倍餘等情），而未附任何鄰地成交契約書或其他詢價資料作為依據
      ，憑空估價，事後亦無法為合理說明，顯已有違常規，聲請人乙○○、甲○○
      就此鉅額貸款，於無任何估價資料以供憑據，即予核貸，始於事後地院調查時
      提出屏東縣潮州鎮○○段、台中縣大里市○○段、屏東縣車城鄉○○段、屏東
      縣林邊鄉○○○段等附近鄰地成交契約書影本各一份爭執台灣屏東地方法院檢
      察署及台灣屏東地方法院委託之宏大不動產鑑定股份有限公司（以下簡稱宏大
      鑑定公司）所為鑑定估價偏底等語，顯為事後飾卸之詞。雖聲請人於聲請再審
      理由狀中堅稱證人薛永田、侯旨雄二人於審理中證稱沒有受聲請人乙○○、甲
      ○○之關說及指示，亦沒有高估提供擔保之不動產等情，惟查原確定判決就此
      已綜合證人即林邊鄉農會職員吳秀玉、侯旨雄、薛永田、陳佩慧證述有關林邊
      鄉農會擔保放款及鑑估擔保土地及建物之程序，並傳訊宏大鑑定公司鑑估人員
      聶湘明等人到庭證述其鑑估之依據，並於判決中說明聲請人提出之人證、事證
      不足採之理由，聲請人所執已與刑事訴訟法第四百二十一條規定之「影響判決
      之重要證據漏未審酌」之情形有間，自難指稱原確定判決就此有何違誤之處。
      另聲請人爭執原確定判決只有審酌黃李娘一案，其餘均未審酌，且對該黃李娘
      案農會鑑估之價格應係高於宏大鑑定公司所鑑估之價格高於二倍而非原審詢問
      之十倍等語。惟觀之原審法院之筆錄，其所詢問證人侯旨雄、薛永田之重點，
      在於要求渠等說明渠於鑑估擔保土地及建物價值之估價原則及依據，黃李娘案
      僅係一例示之詢問，其餘一百零四件雖未逐一詢問，惟原審已審閱卷宗，確有
      發現高估情形，因此原審法院以黃李娘案為例，惟重點在於證人之徵信依據為
      何，此點已至為明顯，雖問及細節時或有口誤，惟證人已表達及所為之鑑估依
      據，自不影響原審法院之判斷，且證人薛永田、侯旨雄非唯就黃李娘案並無提
      出鄰地成交契約書或其他詢價資料作依據，對於其他案件亦然如此。聲請人執
      此為由爭執原確定判決未審酌及此，難謂有據。
（四）聲請人另稱為確保林邊鄉農會之債權，已主動促請蔡譜陸提供其所有台中縣大
      里市○○段第一四九號等十一筆土地設定第一順位抵押權予林邊鄉農會，足敷
      確保林邊鄉農會債權，且聲請人分別向親友及銀行借款六千餘萬元（乙○○六
      千零四十萬元、甲○○六百三十九萬元）給蔡譜陸供其清償林邊鄉農會，並提
      出蔡譜陸債權登記表以茲證明，足證二人並無損害農會之意圖云云。惟按背信
      罪之成立，以為他人處理事務，意圖為自己或第三人不法之利益或損害本人之
      利益，而為違背其任務之行為，致生損害於本人之財產或其他利益者為構成要
      件。查聲請人與侯旨雄、薛永田共同違背授信原則及林邊鄉農會擔保放款鑑估
      擔保土地之程序，提高估價放款，並於如原確定判決附表編號一至十一、十五
      至二十一之土地用途載明為「住宅區」、現在使用情況為「空地」，編號三十
      之土地用途載明為「重劃區」、現在使用情況為「建地」，編號七十、七十一
      、七十六之土地地目則載明為「建地」，均不符林邊鄉農會對於農業用地免扣
      土地增值稅之條件，而應扣除土地增值稅後核實計算各該不動產之最高擔保放
      款總值，則扣除後上開編號土地已逾林邊鄉農會徵信人員鑑估最高放款總值，
      所提出不動產擔保品之價值，均不足為借款金額之擔保，亦即貸放金額超逾擔
      保品所鑑估貸放值者，其超逾部分視同無擔保放款，竟違背授信原則及林邊鄉
      農會擔保放款鑑估擔保土地之鑑估標準，對前開蔡譜陸關係戶超額批准貸放款
      ，並使該農會營業上資金未獲有效運用，逾放比率昇高。嗣經臺灣省合作金庫
      於八十二年九月十八日對林邊鄉農會金融業務檢查結果，結論仍認為聲請人之
      行為已致生損害於林邊鄉農會之財產及整體營運之利益。縱或聲請人曾向親友
      及銀行借錢提供蔡譜陸向林邊鄉農會還款，或蔡譜陸經聲請人之督促而提供台
      中縣大里市○○段第一四九號等十一筆土地予林邊鄉農會設定抵押，然而，此
      無非係因聲請人之背信行為違反授信安全原則及授信流動原則而導致林邊鄉農
      會財產上及整體營運上利益之嚴重損害所採取之事後補救措施，仍不影響聲請
      人背信罪之成立。
（五）聲請人亦抗辯宏大鑑定公司之估價偏低，並爭執宏大鑑定公司對於鑑定結果未
      提供其誤值等情，認為僅屬證人臆測之詞，不足採信，並堅稱宏大鑑定公司之
      鑑定及鑑定人之證詞為虛偽不實等語。惟查宏大鑑定公司經台灣屏東地方法院
      檢察署及台灣屏東地方法院分別委託鑑定，係立於客觀並專業之第三人，亦無
      任何證據足認宏大鑑定公司有何偏頗或不公平之情事，且鑑定人員均具有社會
      一般公認之學、經歷，對於本件當具專業鑑定人之資格。觀之宏大鑑定公司之
      鑑定報告已詳述其估價之種類與基礎、價格評估之選定方法及多個實際比價案
  例為綜合評估鑑定之時價（見各鑑定報告），且鑑定人即宏大鑑定公司鑑估人
      員聶湘明、王文裕、吳正豐、白志杰、梁文益、白金城已於原審到庭具結證稱
      ：我們是依據標的物周圍事後成交的金額，從報紙、估價人員、代書，把具體
      個案來做比對，另從地形、地物、臨路條件、地勢高低和蒐集的資料來做修正
      ，採回溯鑑定法鑑估當時的市價等語（見原審九十二年十二月三十一日審判筆
      錄），足見其係就鑑估土地採市場比較法，依可整體開發之狀況考量，分別評
      估各該土地於借款當時之合理價格。雖被告辯護人問及：「是否會有誤值的存
      在？」，宏大公司鑑定人員回答：「不太清楚」等語，惟觀之鑑定報告所鑑估
      之土地價格均以範圍值顯示（例如台中縣大里鄉○○段九二地號，民國八十
      二年每平方公尺約四萬兩千三百五十元至四萬八千四百元），因此，宏大鑑定
      公司所為之鑑估，亦非無容許之誤值，而係以範圍值之方式標示之，故顯非單
      一絕對之估價，聲請人執意主張該鑑定不足作為認定渠等犯罪之證據云云，本
      院尚難據以採信，聲請人之空言指摘鑑定人有何虛偽鑑定之情事，亦不足採。
（六）聲請人主張依據林邊鄉農會第十一屆第十七次理事會會議之討論事項，對農地
      並無如第十一屆第十次會議通過之規定，對農地有何附加條件，即農地即免扣
      增值稅等語。惟觀之兩次理事會會議之內容，於第十一屆第十七次理事會會議
      內容，討論事項(5)「審議農建地房價核貸案：說明：本會信用部貸款業務除依
      有關法令貸放外，擬農建地房價以實際市價估計最高以七成核貸，但建地房價
      應扣除增值稅，請審議案（照案通過）」，於前開第十七次理事會會議雖未對
      農地應免扣土地增值稅之附加條件，然而亦未於該理事會會議明文排除之。且
      該議案文中亦有「除有關法令貸放外」之文字，可見如有其他法令原則，仍應
      遵守之。因此於第十一屆第十次理事會會議通過之「放款擔保品估價標準及處
      理細則」已有規定：「林邊鄉農會對於農業用地免扣土地增值稅之條件為：(1)
      貸放對象為農漁民個別戶。(2)貸款用途確實與農林漁牧業有關者。(3)目前仍自
      行耕作之農業用地，但非都市計劃區域內者。(4)土地估價得按當年度公告現值
      或以時價評估。」並非為不再適用，因此仍應解釋為非所有農地均免扣土地增
      值稅。聲請人所辯稱所有農地於核貨時已無庸再扣土地增值稅等語，無非為卸
      責之詞。
（七）聲請人又稱原審判決所認定：「聲請人於蔡譜陸關係戶中相關林邊鄉農會擔保
      放款不動產調查表內編號一至十一、十五至二十一之土地用途載明為「住宅區
      」、現在使用情況為「空地」，編號三十之土地用途載明為「重劃區」、現在
      使用情況為「建地」，編號七十、七十一之土地地目載明為「建地」，編號七
      十六之土地地目亦載明為「建地」，顯不符合農業用地免扣土地增值稅之條件
      ，依前揭說明，自均應扣除土地增值稅後核實計算各該不動產之最高擔保放款
      總值。被告乙○○、甲○○辯稱上開土地符合農業用地免扣土地增值稅之條件
      ，直接以當時市價七成核貸云云，顯與卷證資料不符，委無足取」等語，除主
      張於林邊鄉農會第十一屆第十七次理事會會議對於農地並無設定有關扣除土地
      增值稅之條件，故所有農地應符合免扣土地增值稅之條件（其駁回理由見理由
      欄八）外，並稱前揭所羅列之土地，於核貸前，於同年度已發生買賣移轉登記
      ，則同年度無土地增值稅可言，因此以林邊鄉農會徵信調查員鑑估時價總值（
      當年度移轉而無須扣土地增值稅）之九成核貸，其結果，農會放款均較判決書
      文認定之金額為少云云，指摘原確定判決有漏未審酌之違法。惟查，如前所述
      ，林邊鄉農會調查人員於鑑估土地時，其鑑估之時價顯逾宏大鑑定公司所鑑估
      之時價甚多，核貸時所據以考量之擔保物價值已然過高，其超過擔保物價值所
      為之貸款本有超貸之問題。況據林邊鄉農會徵信人員所製作之「屏東縣林邊鄉
      農會不動產調查表」中，已定明擔保放款總值，聲請人等竟罔顧此調查表，逕
      以高於擔保品所鑑估貸放價值核准貸放如附表所示金額，超貸之違法甚明。此
      情有該附表編號所示各筆擔保放款之借款申請書、批覆書、不動產調查表等證
      據可稽，合作金庫八十二年九月十八日金融業務檢查報告亦載明：有貸放金額
      超逾擔保品所鑑估貸放值者，如陳聯錄等，影響債權確保，且貸放金額超逾擔
      保品所鑑價貸放值，其超逾部分視為無擔保放款，核有欠當等語至為明顯。雖
      聲請人辯稱未扣除土地增值稅係因借款戶在申貨時未檢附分區使用證明，致調
      查、徵信人員失察未予扣除，且被告二人又係事後書面審核，未實地參與調查
      或徵信，渠等善意信賴下屬徵信及覆核專員之決定，並未違背職務或濫用權限
      等語，嗣後又辯稱前揭土地均已於同年度發生買賣移轉原因，因此無庸扣除土
      地增值稅云云。惟倘聲請人乙○○、甲○○於核貸時，如認為有不應扣除增值
      稅之情形，即應令調查人員再為調查或檢附相關資料，以為渠等何以不依林邊
      鄉農會所允許之擔保放款總值，而為高於該總值貸放之依憑，然觀之全卷資料
      ，聲請人二人均未檢附任何證據資料或於批覆書等加註意見說明上情。縱或當
      年度前開編號土地確有發生買賣移轉之事實，惟此與農會內部於決定擔保放款
      總值，本屬二事，蓋金融機關為擔保放款時，是否扣除增值稅、扣除增值稅之
      標準及數額，本屬各金融機關內部之政策決定，且通常係為預估值，並非必以
      實際上發生增值稅之數額多少為據，倘於核貸前有發生買賣移轉及增值稅之情
      形，金融機關或於鑑估時亦會列入考量，然並非當然無庸扣除，（此觀之林邊
      鄉農會第十一屆第十次理事會通過之「放款擔保品估價標準及處理細則」對於
      擔保品之估價及擔保放款值核估標準之規定，有時價時，且時價高於公告現值
      時，應以時價減去規定地價（或前次移轉時之現值）之金額按規定稅率計算，
      既時價時有波動，於評估擔保品時仍有增值稅計算之問題）。因此，縱使調查
      人員未為調查至此（即同年度有發生買賣移轉原因），因而扣除比實際較高之
      增值稅，致結果擔保放款總值因而較低，然其既經核算並記載於不動產調查表
      ，並經林邊鄉農會內部決定通過，聲請人等人本有依據該數額做為核貸之依據
      標準，聲請人等人執意為高於該總值之核貸，顯為違背職務之行為。況且金融
      機關於評估擔保物價值，為保護機關利益，通常採取較保守之估計，以防止估
      價過高，於債務人無法清償本息時機關無法獲得金額之受償而受害。惟聲請人
      二人竟無視林邊鄉農會內部所鑑估之擔保放款總值之決定，先辯稱上開土地符
      合農業用地免扣除土地增值稅之條件，嗣又稱因有買賣移轉，自無再扣除增值
      稅之可能等語，自不足採。另聲請人均稱因借款人未檢附土地分區使用證明，
      致調查人員未予扣除，且渠等僅事後書面審核，無背信之情云云，惟證人即林
      邊鄉農會徵信人員侯旨雄、薛永田亦均證稱：我確實依放款擔保品估價標準及
      處理細則調查核算出擔保放款總值（即貸放值），再於陳核時由本會信用部主
      任甲○○簽擬放款意見（含放款金額、期間、利率及附帶條件或說明等項）經
      呈秘書後，再由總幹事乙○○批准放款，何以甲○○及總幹事乙○○等人要予
      以超貸，我並不知情等語（見八十四年度他字第二七一號卷第五二頁、第五三
      頁、第五七頁、第五八頁），足見聲請人乙○○、甲○○對於上開貸放金額超
      逾擔保品所鑑估貸放總值之情形，自難諉為不知。
（八）另聲請人並稱，依據中央存款保險局股份有限公司存保字第八五００二０六一
      八號函，及中央存保公司編號八六三０九一檢查報告，足證八十六年六月六日
      逾放比率已降至法定比率百分之五以下，當年度之淨值二億一千五百八十四萬
      五千元，較聲請人接任林邊鄉農會時淨值一千六百多萬元，離職時增加十二億
      多元，所以中央存保公司才以前開函令准予林邊鄉農會加入存保等情，證明聲
      請人等無背信，亦未造成損害云云。惟聲請人明知蔡譜陸及其關係戶分散借款
      、集中使用，並與徵信人員侯旨雄、薛永田共同就本件原確定判決所列編號土
      地違反林邊鄉農會擔保放款鑑估擔保土地之程序及鑑估標準予以提高估價放款
      ，並就附表編號一至十一、十五至二十一、三十、七十、七十一、七十六之土
      地部分為核准貸放超逾擔保品所鑑估貸放值之金額，超過部分視為無擔保放款
      等情，及其所致之損害已如前說明，而聲請人所提之函令無非係針對審核林邊
      鄉農會承保之資格，尚不足以作為對聲請人有利之認定，至為顯然。
（九）聲請人主張：按罪刑法定主義，行為之處罰，以行為時之法律有明文規定者為
      限。九十年一月二十日總統令修正公布之農會法第五條第二款才規定農會適用
      銀行法第三十三條之三有關關係戶之規定，因此依據刑法第一條罪刑法定主義
      ，法院自不得處罰聲請人等語。惟按本件檢察官係以刑法第三百四十二條背信
      罪起訴，背信罪於本件聲請人行為時即有明文規定，如行為人確有背信罪之構
      成要件，自得以背信罪論處，本件既非依銀行法論處，即與銀行法之規定無關
      ，聲請人據以主張原確定判決違反罪刑法定主義云云，容有誤會。另聲請人主
      張渠等所為完全符合判決書所指之貸款條件，例如貸款戶之資格、會員之審查
      為理事會之權利、會員有貸款之權利，及農會信用部管理辦法第十三條規定，
      農會信用部不得對農會理事、監事、總幹事及各部門員工，或對農會理事、監
      事、總幹事、信用部主任或辦理授信職員有利害關係者，辦理無擔保放款。然
      依該管理辦法第十三條規定，係對於農會信用部對於所列之人規定不得為無擔
      保放款之限制，但為擔保放款之情形，如違反授信原則及相關法令，擔保品之
      鑑估價值低於應核貸金額，而仍予貸放者，其不足之部份視同無擔保放款，仍
      有背信罪成立之餘地，自不待言。
四、查有罪之判決確定後，為受判決人之利益聲請再審，必其聲請之理由合於刑事訴
    訟法第四百二十條第一項所定情形之一及第四百二十一條有足以影響於判決之重
    要證據漏未審酌者，始准許之。本件聲請人所舉上開聲請再審之理由，核與上引
    法條所定無一相符，應認為無再審理由，爰依同法第四百三十四條第一項，裁定
    如主文。
中      華      民      國    九十三    年      六      月      四      日
                              臺灣高等法院高雄分院刑事第二庭
                                  審判長法官  林正雄
                                        法官  陳啟造
                法官  黃壽燕
右正本證明與原本無異。
不得抗告。
                                  法院書記官  黃一秋
中    華    民    國      九十三      年      六      月       四      日
